【裁判字號】    96,訴,1630
【裁判日期】    971031
【裁判案由】    返還價金
【裁判全文】
臺灣板橋地方法院民事判決              96年度訴字第1630號
原      告  甲○○○
訴訟代理人  林家慶律師
被      告  乙○○○
訴訟代理人  曾增銘律師
上列當事人間請求返還價金事件，經本院於民國97年10月22日言
詞辯論終結，判決如下：
    主  文
被告應給付原告新臺幣捌拾柒萬捌仟柒佰零捌元，及自民國九十
六年六月二十一日起至清償日止，按週年利率百分之五計算之利
息。
原告其餘之訴駁回。
訴訟費用由被告負擔百分之八十七，餘由原告負擔。
本判決第一項於原告以新臺幣貳拾玖萬參仟元供擔保後，得假執
行。但被告如以新臺幣捌拾柒萬捌仟柒佰零捌元為原告預供擔保
後，得免為假執行。
原告其餘假執行之聲請駁回。
    事實及理由
一、程序方面
    按訴狀送達後，原告不得將原訴變更或追加他訴；但請求之
    基礎事實同一、擴張或減縮應受判決事項之聲明者，不在此
    限，民事訴訟法第255 條第1 項第2 款、第3 款分別定有明
    文。本件原告起訴時，先位主張被告受其委任出售不動產而
    受領買賣價金，依兩造間之委任關係，請求被告交付代為收
    取之買賣價金新臺幣（下同）1,330,000 元，備位主張被告
    無法律上之原因而受領屬於原告之買賣價金，以致原告受有
    損害，依民法不當得利之規定，請求被告返還所受利益1,33
    0,000 元，並聲明求為判決被告應給付原告1,330,000 元及
    自起訴狀繕本送達之翌日起至清償日止，按週年利率百分之
    5 計算之利息。嗣於訴狀繕本送達後，原告先於民國97年8
    月7 日具狀聲明減縮其請求之金額為996,247 元及其法定遲
    延利息，復於同年10月22日審理時當庭聲明擴張其請求之金
    額為1,010,375 元及其法定遲延利息，核其請求之基礎事實
    相同，僅減縮復擴張應受判決事項之聲明，要與上開規定相
    符，應予准許。
二、原告起訴主張：
  (一)坐落臺北巿寶清段7 小段719 地號土地（下稱系爭土地）、
    權利範圍2 分之1 以及其上未辦理保存登記之門牌號碼臺北
    巿八德路4 段630 號1 樓房屋（下稱系爭房屋）為兩造與其
    他兄弟姊妹等6 人所共有，應有部分各為6 分之1 。嗣被告
    於95年7 月27日受原告與其他兄弟姊妹委任出售上開不動產
    ，並取得買賣價金8,000,000 元，於扣除兩造及其他兄弟姊
    妹協議以買賣價金代為清償訴外人陳鴻志積欠訴外人吳金葉
    之債務800,000 元及積欠財政部臺北巿國稅局綜合所得稅款
    暨罰款715,234 元，並支付系爭房地之土地增值稅、地價稅
    暨房屋稅165,517 元及仲介費用160,000 元、代書費用7,00
    0 元後，原告應分得餘款之6 分之1 即1,025,375 元，惟被
    告僅交付原告15,000元，拒不給付原告其餘應得之買賣價金
    1,010,375 元，故先位主張依兩造間之委任關係，請求被告
    交付代為收取之買賣價金1,010,375 元。倘認兩造間並無委
    任關係存在，則被告受領屬於原告之買賣價金，亦屬無法律
    上之原因而受有利益，以致原告受有損害，備位主張依民法
    不當得利之規定，請求被告返還所受利益1,010,375 元。
  (二)聲明：
    1.被告應給付原告1,010,375 元及自起訴狀繕本送達之翌日
      起至清償日止，按週年利率百分之5 計算之利息。
    2.願供擔保請准宣告假執行。
三、被告則抗辯：
  (一)訴外人陳鴻志私自將系爭土地出租與訴外人黃秋明並收取租
    金，以致期前要求訴外人黃秋明搬遷時，遭其拒絕並進而要
    求補償，被告為爭取出售系爭房地之時效，經徵得全體兄弟
    姊妹同意後，由被告與訴外人黃秋明簽署協議書並補償搬遷
    費用700,000 元，且均給付完畢，則該搬遷補償費亦應由全
    體兄弟姊妹共同負擔。是系爭房地之買賣價金於扣除代償訴
    外人陳鴻志所欠民間債務及稅捐、上開搬遷補償費、仲介費
    用及代書費用後，剩餘款項應依原告應有部分14分之1 分配
    之。
  (二)又兩造與其他兄弟姊妹等6 人就陳家祖先之牌位及祖墳有所
    安排，並議定平均分擔其費用如下：
    1.訴外人陳麗琴因自父母死亡後即獨立供奉陳家牌位，全體
      兄弟姊妹同意額外分配200,000 元體恤其辛勞，並請其持
      續供奉。
    2.修造陳家祖墳作為供奉父母及將來兄弟往生後使用，經估
      價包括購買墳地及修造費用合計700,000 元。
  (三)此外，原告因欠錢孔急，先向被告拿取30,000元充作第一期
    款，自應由其可分得之買賣價金中扣除。
  (四)聲明：
    1.原告之訴及其假執行之聲請均駁回。
    2.如受不利之判決，願供擔保請准宣告免為假執行。
四、兩造不爭執之事實
  (一)坐落臺北巿寶清段7 小段719 地號土地（即系爭土地）、權
    利範圍2 分之1 暨其上未辦理保存登記之門牌號碼臺北巿松
    山區○○路○ 段630 號1 樓房屋（即系爭房屋），原為兩造
    及訴外人陳鴻志、陳鴻業、陳麗琴、吳丁○○、陳鴻坤等7
    人之父陳均旺所有，嗣訴外人陳均旺於78年4 月29日死亡後
    ，即由兩造及訴外人陳鴻志、陳鴻業、陳麗琴、吳丁○○、
    陳鴻坤共同繼承；系爭土地另權利範圍2 分之1 部分則屬國
    有土地。
  (二)訴外人陳鴻業於86年9 月24日死亡後，原登記在其名下之系
    爭土地權利範圍14分之1 部分，則以被告名義辦理繼承登記
    ；系爭房屋原屬訴外人陳鴻業所有部分則由兩造及訴外人陳
    鴻志、陳麗琴、吳丁○○、陳鴻坤各繼承6 分之1 。
  (三)原告與訴外人陳鴻志、陳麗琴、吳丁○○、陳鴻坤嗣於95年
    間委託被告出售系爭土地及房屋；系爭土地原屬國有土地部
    分經訴外人丙○○以被告名義向國有財產局以2,200,000 元
    之價格收購，系爭房屋及系爭土地屬兩造與訴外人陳鴻志、
    陳麗琴、吳丁○○、陳鴻坤共有部分則以8,000,000 元之價
    格出售給訴外人丙○○；系爭土地嗣於95年7 月27日辦理所
    有權移轉登記至訴外人丙○○指定之人梁明德名下。
  (四)兩造與訴外人陳鴻志、陳麗琴、吳丁○○、陳鴻坤曾協議以
    買賣價金代為清償訴外人陳鴻志積欠訴外人吳金葉之債務80
    0,000 元及積欠財政部臺北巿國稅局綜合所得稅款暨罰鍰71
    5,234 元，並用以支付系爭房地之土地增值稅、地價稅暨房
    屋稅165,517 及仲介費用160,000 元、代書費用7,000 元。
  (五)修造兩造所屬陳氏家族祖墳費用合計700,000元。
五、本院之判斷
  (一)原告主張被告受委任出售系爭房地所取得之買賣價金，於扣
    除兩造與其他兄弟姊妹協議用以代償訴外人陳鴻志所欠民間
    債務及稅款暨罰款，並支付系爭房地之土地增值稅、地價稅
    暨房屋稅及仲介費用、代書費用後，原告應可分得餘款之6
    分之1 ，被告除已交付原告15,000元外，尚應交付其餘代為
    收取之買賣價金1,010,375 元等語，被告則抗辯系爭房地之
    買賣價金另應扣除兩造與其他兄弟姊妹協議共同負擔之補償
    系爭房屋承租人黃秋明期前搬遷費用700,000 元、體恤訴外
    人陳麗琴供奉陳家牌位費用200,000 元及修造陳氏家族祖墳
    費用700,000 元，剩餘款項再依原告應有部分14分之1 分配
    之，且原告已向被告拿取30,000元充作第一期款，應自其可
    分得之買賣價金中扣除等語。則本件爭點厥為：1.兩造與訴
    外人陳鴻志、陳麗琴、吳丁○○、陳鴻坤是否曾協議訴外人
    陳鴻業所有系爭土地權利範圍14分之1 部分由被告繼承並歸
    其所有？2.兩造與訴外人陳鴻志、陳麗琴、吳丁○○、陳鴻
    坤是否曾協議以由系爭房地買賣價金支付補償系爭房屋承租
    人黃秋明搬遷費用700,000 元、體恤訴外人陳麗琴供奉陳家
    祖先牌位之費用200,000 元及修造兩造所屬陳氏家族祖墳費
    用70 0,000元？3.被告是否已交付原告部分買賣價金30,000
    元？
  (二)關於原告就系爭房地買賣價金應受分配之比例
    1.原告主張系爭土地權利範圍2 分之1 暨其上之系爭房屋原
      屬訴外人陳均旺所有，於訴外人陳均旺死亡後，均由其子
      女即兩造與訴外人陳鴻志、陳鴻業、陳麗琴、吳丁○○、
      陳鴻坤等7 人平均繼承，各繼承系爭土地權利範圍14分之
      1 及系爭房屋權利範圍7 分之1 ，嗣訴外人陳鴻業於86年
      9 月24日死亡，其所有系爭房屋權利範圍7 分之1 部分，
      由其兄弟姊妹即兩造與訴外人陳鴻志、陳麗琴、吳丁○○
      、陳鴻坤等6 人平均繼承，另其所有系爭土地權利範圍14
      分之1 部分則以被告名義辦理繼承登記等情，為被告所不
      爭執，並經本院依職權向臺北巿松山地政事務所調取該繼
      承登記申請資料查閱無訛，有該所於96年11月19日以北巿
      松地三字第09631675900 號函附之土地登記申請資料1 件
      附卷可稽（見本院卷第88至119 頁），堪信屬實。
    2.惟原告主張兩造與其他兄弟姊妹未曾協議由被告一人單獨
      繼承原屬訴外人陳鴻業所有之系爭土地權利範圍14分之1
      部分等語。查證人即兩造姊妹吳丁○○到庭證述稱：「被
      告有打電話跟我說陳鴻業的土地要登記他的名字，我認為
      登記誰的名字都沒有關係，因為陳鴻業的部分還是其他兄
      弟姊妹的財產，現在系爭房地賣掉以後，並不是表示被告
      可以多分一份，而是要將賣得的錢處理陳家的事情，至於
      其他兄弟姊妹是否同意將陳鴻業土地登記在被告名下我不
      知道」等語（見本院卷第125 頁），則依證人吳丁○○所
      述，其就原屬訴外人陳鴻業所有系爭土地權利範圍14分之
      1 部分，僅同意由被告名義辦理繼承登記，並無拋棄其繼
      承權利之意思；況衡諸兩造與訴外人陳鴻志、陳麗琴、吳
      丁○○、陳鴻坤同為訴外人陳鴻業之兄弟姊妹，何以其等
      獨厚被告而同意將原屬訴外人陳鴻業之遺產歸由被告一人
      單獨繼承，亦與一般常情事理不符，復未見被告就此部分
      以為釋明，則兩造與其他兄弟姊妹是否確有協議由被告一
      人單獨繼承原屬訴外人陳鴻業所有之系爭土地權利範圍14
      分之1 部分，即非無疑，自應以證人吳丁○○所述訴外人
      陳鴻業所有系爭土地權利範圍14分之1 部分仍屬全體兄弟
      姊妹共有之財產，僅係借用被告名義辦理繼承登記一節為
      真，從而，原告主張原屬訴外人陳鴻業所有之系爭土地權
      利範圍14分之1 部分，於出售後所得之買賣價金仍應為兩
      造與訴外人陳鴻志、陳麗琴、吳丁○○、陳鴻坤等6 人共
      同平均分配等語，即堪值採信。
    3.準此，兩造與訴外人陳鴻志、陳麗琴、吳丁○○、陳鴻坤
      就其父陳均旺所留之遺產即系爭土地、權利範圍2 分之1
      暨其上之系爭房屋，除其等原繼承各應有部分7 分之1 之
      權利外，另可平均分配訴外人陳鴻業就上開遺產應有部分
      7 分之1 出售後之買賣價金，故其等6 人就上開不動產出
      售後應各有受分配買賣價金6 分之1 之權利【計算式：1/
      7 ＋（1/7 ×1/6） ＝1/6 】。從而，被告受全體共有人
      委任出售上開不動產予訴外人丙○○而收取之買賣價金8,
      000,000 元，於扣除全體共有人協議共同負擔之費用（詳
      後述）後，餘款即應由兩造與訴外人陳鴻志、陳麗琴、吳
      丁○○、陳鴻坤等6 人均分。
  (三)關於兩造與其他兄弟姊妹協議由系爭房地買賣價金中支付之
    費用
    1.補償系爭房屋承租人黃秋明搬遷費用700,000元部分：
      證人丁○○到庭證述稱：「（問：系爭房屋是否有出租
        給第三人？）有出租給黃秋明，當時系爭房地出售時，
        被告有跟我說有給房客違約金700,000 元，要從出售系
        爭房地的價金內扣除」等語（見本院卷第124 頁），又
        證人即系爭房地買受人丙○○亦證稱：「系爭土地上房
        屋當時有出租第三人，我有告知被告要自行處理房客，
        被告有答應會給房客一筆錢」等語（見本院卷第182 頁
        ）。則依上開證人所述，系爭房屋出售予訴外人丙○○
        時，原已出租予訴外人黃秋明使用無訛。
      再觀諸被告所提出由原告出具之授權協議簽收書（見本
        院卷第208 頁），乃記載「茲授權乙○○○女士洽談出
        售臺北巿松山區○○段○ ○段土地地號0719約計1.36坪
        以新臺幣捌佰萬元整出售，依付款約定第一期20% 第二
        期50% 第三期30% ，並先扣除債務及國稅局稅款及地上
        1 樓店面需騰空之費用後方可分配」等語，且原告亦不
        否認上開授權協議簽收書之真正（見本院卷第203 頁）
        ，則系爭房屋本由訴外人黃秋明承租使用，而原告亦出
        具前述授權協議簽收書同意系爭房地之買賣價金「先扣
        除地上1 樓店面需騰空之費用後方可分配」，顯見其已
        知悉系爭房屋因出售予第三人而須與承租人黃秋明提前
        終止租賃契約，以致應支出「騰空費用」一事綦詳，並
        同意給付該「騰空費用」，是被告抗辯兩造與其他兄弟
        姊妹曾協議由系爭房地買賣價金中支付補償系爭房屋承
        租人黃秋明搬遷費用等語，自非無據，應堪採信。
      又據原告提出其與訴外人黃秋明簽署之協議書載稱：「
        甲方（即訴外人黃秋明）願於95年12月15日前將上開租
        賃標的物騰空點交並回復原狀予乙方（即原告）」、「
        乙方應於95年11月20日先行支付200,000 元整於甲方，
        餘款500,000 元整則俟甲方完成上述事項並經乙返確認
        無誤時，乙方應1 次支付完畢」、「甲方因於上址地址
        營業所使用且尚未繳納之水、電、瓦斯、營業稅等費用
        ，甲方應於搬遷之同時繳納清楚完畢，如有尚未開徵或
        完納之稅費，甲方願於上開700,000 元內預扣20,000元
        整，由乙方代為繳納，並於乙方全數繳清無誤時，雙方
        再行多退少補」等語，且由訴外人黃秋明簽署註明「95
        .11.24入200,000現金」、「95.12.15入480,000支票號
        碼AL0000000 陽信銀行中興分行96.1.31 」等語，有上
        開協議書影本1 紙在卷可參（見本院卷第239 至240 頁
        ），足見被告確曾與系爭房屋承租人黃秋明協議支付搬
        遷補償費700,000 元，且已分筆交付200,000 元、480,
        000 元予訴外人黃秋明收訖，另20,000元則以訴外人黃
        秋明未繳納之水、電、瓦斯、營業稅等費用抵償，且原
        告對於被告確已交付上開搬遷補償費680,000 元予訴外
        人黃秋明之事實亦不爭執（見本院卷第235 頁），復參
        酌訴外人黃秋明迄今未對被告請求交付預扣搬遷補償費
        20,000元抵償其未繳水電、瓦斯、營業稅等費用之餘額
        ，堪認被告抗辯其已交付訴外人黃秋明搬遷費用合計70
        0,000 元等情應屬真實。從而，被告抗辯系爭房地之買
        賣價金應扣除兩造與其他兄弟姊妹協議共同負擔之上開
        搬遷補償費700,000 元等語，自屬有據。
    2.體恤訴外人陳麗琴供奉陳家祖先牌位費用200,000 元部分
      ：
      被告就兩造與其他兄弟姊妹曾協議由系爭房地買賣價金中
      額外分配訴外人陳麗琴200,000 元以體恤其供奉陳家祖先
      牌位一節，固舉證人吳丁○○為證。惟證人吳丁○○到庭
      證述稱：「我父母過世之後，包括我弟弟陳鴻坤生病都是
      陳麗琴在照顧，房屋改建也是陳麗琴斥資興建，所以當時
      有協議陳麗琴可以多分一點大概200,000 元，我有答應，
      但原告有沒有答應我不清楚」等語（見本院卷第124 頁）
      ，則證人吳丁○○對於原告有無同意額外分配訴外人陳麗
      琴200,000 元一事既毫無所悉，且被告並未就兩造與其他
      兄弟姊妹全體對於前述額外分配款項之事已達成協議一節
      另舉證以實其說，自難認被告上開抗辯為真。從而，被告
      以系爭房地之買賣價金尚須扣除兩造與其他兄弟姊妹協議
      額外分配予訴外人陳麗琴之款項200,000 元等情為辯，即
      乏所據。
    3.修造兩造所屬陳氏祖墳費用700,000元部分：
      被告就兩造與其他兄弟姊妹曾協議由系爭房地買賣價金中
      支付修造陳氏祖墳費用700,000 元一事，亦聲請傳喚證人
      吳丁○○到庭作證。然而，證人吳丁○○證稱：「因為我
      大哥陳鴻志在外積欠很多債務，而且陳鴻志有一個女兒生
      了一個兒子過繼給陳家，當時有人要買系爭房地，原本陳
      鴻志想將系爭房地出租給他人收租金，但我跟他說還是把
      房子賣掉、把債還清，剩下的錢幫陳家買一個房子及修祖
      墳，我知道陳鴻坤有同意，在美食街吃飯討論系爭房地出
      售事情的時候，我有講到要幫陳家買房子，還有陳鴻志欠
      吳金葉的債務及稅金要繳清．．．也有講到要做我父親的
      祖墳．．．當時原告在場有聽到，但是他都沒有說話」等
      語（見本院卷第124 至125 頁），則依證人吳丁○○證述
      上情，其雖曾與原告談及系爭房地買賣價金應用以修造祖
      墳之事，惟原告當場聽聞後均未表示意見，自無法以原告
      客觀上「沈默」之事實即推論其已同意前述修造祖墳之提
      議。從而，被告抗辯系爭房地之買賣價金應扣除兩造與其
      他兄弟姊妹協議共同負擔之祖墳修造費用一節，即屬無據
      。
  (四)關於原告已領得系爭房地買賣價金之數額
    1.證人吳丁○○到庭證述稱：「我們4 個兄弟姊妹在美食街
      吃飯時，我有聽到被告說要先拿30,000元給原告，因為之
      前被告有先幫原告付一些錢，好像有電話費及被告幫原告
      繳貸款、拜祖先的錢合計大約10,000多元，當時被告再拿
      10,000多元現金給原告，總計是30,000元，當時被告有提
      出1 份記載他幫原告付錢的明細，原告有在那份明細上簽
      名，我在前1 天也有拿到被告給我出售系爭房屋的訂金30
      ,000 元 」等語（見本院卷第125 頁），其已陳明確有目
      睹兩造會算及交付應分配予原告出售系爭房地訂金數額之
      過程，並證述被告分配系爭房地訂金之數額原為30,000元
      ，惟其當時曾提出代原告繳納電話費、貸款、祭祀費用之
      計算明細單據，核算後實際僅交付10,000餘元予原告等情
      明確。
    2.而原告亦不否認被告確曾出示計算明細單據及交付現金15
      0,000 元之事實（見本院卷第148 頁），並提出該計算明
      細單據影本1 紙供參（見本院卷第146 頁）；觀諸上開計
      算明細單據，確有記載「電話會（按應為「電話費」之誤
      ）」、「車錢」、「拜爸」等金額，核與證人吳丁○○所
      述兩造會算系爭房地訂金之情形相符，再參酌原告親自簽
      署出具之授權協議簽收書（見本院卷第208 頁），亦載明
      「第一期參萬元正」等語，顯見原告主張被告所交付之系
      爭房地買賣價金15,000元，應係其原可分得之買賣價金30
      ,000元扣除被告代為繳納前述費用後之餘額，故原告實際
      領得之系爭房地買賣價金仍應以30,000元計算。
  (五)按稱委任者，謂當事人約定，一方委託他方處理事務，他方
    允為處理之契約；又受任人因處理委任事務，所收取之金錢
    、物品及孳息，應交付於委任人，民法第528 條、第541 條
    第1 項分別定有明文。本件被告既受原告及訴外人陳鴻志、
    陳麗琴、吳丁○○、陳鴻坤之委任，代為處理出售其等6 人
    所共有系爭土地權利範圍2 分之1 暨其上系爭房屋予訴外人
    丙○○之事務，則其因此收取之買賣價金8,000,000 元，於
    扣除全體共有人協議共同負擔代償訴外人陳鴻志積欠訴外人
    吳金葉之債務800,000 元及積欠財政部臺北巿國稅局綜合所
    得稅款暨罰鍰715,234 元、系爭房地之土地增值稅、地價稅
    暨房屋稅165,517 及仲介費用160,000 元、代書費用7,000
    元、補償系爭房屋承租人黃秋明搬遷費用700,000 元後，其
    餘額即應按由兩造與訴外人陳鴻志、陳麗琴、吳丁○○、陳
    鴻坤等6 人均分，每人可分得908,708 元【計算式：（8,00
    0,000 －800,000 －715,234 －165,517 －160,000 －7,00
    0 －700,000） ÷6 ＝908,708 ，小數點以下四捨五入】，
    則扣除原告已領得之買賣價金30,000元，被告尚應交付其餘
    原告可分配之買賣價金878,708 元【計算式：908,708 －30
    ,000＝878,708 】。
  (六)末查原告備位主張依民法不當得利之規定請求返還其所受領
    買賣價金之利益等語。惟被告確係受原告及訴外人陳鴻志、
    陳麗琴、吳丁○○、陳鴻坤委任處理出售上開不動產之事務
    ，已如前述，則其於處理該委任事務之範圍內，自有代為收
    取買賣價金之權限，僅對委任人負有交付該買賣價金之義務
    ，從而，被告受領出售上開不動產之買賣價金8,000,000 元
    ，自非無法律上之原因，故原告主張依民法不當得利之法律
    關係，請求被告返還所受領之買賣價金利益，即屬無據。
  (七)從而，原告依兩造間之委任關係，請求被告給付878,708 元
    及自起訴狀繕本送達之翌日即96年6 月21日（送達證書見本
    院板橋簡易庭卷第16頁）起至清償日止，按週年利率百分之
    5 計算之利息部分，為有理由，應予准許；逾此範圍之請求
    則無理由，應予駁回。
六、兩造均陳明願供擔保，請求宣告假執行及免為假執行，經核
    原告勝訴部分，尚無不合，茲分別酌定相當之擔保金額，予
    以准許。原告敗訴部分，其假執行之聲請已失所附麗，爰併
    予駁回之。
七、本件判決事證基礎已臻明確，兩造其餘主張、陳述及所提證
    據，暨攻擊、防禦方法，經本院審酌後，認與判決結果已無
    影響，爰不再一一論述，併予敘明。
八、結論：原告之訴為一部有理由，一部無理由，依民事訴訟法
    第79條、第390 條第2 項、第392 條第2 項，判決如主文。
中    華    民    國    97    年    10    月    31    日
                  民事第三庭審判長法  官  朱耀平
                                  法  官  許月珍
                                  法  官  王瑜玲
以上正本係照原本作成
如對本判決上訴，須於判決送達後20日內向本院提出上訴狀
中    華    民    國    97    年    11    月    4     日
                                  書記官  黃美雲


司法院資訊處製作；財團法人民間司法改革基金會備份。
